最　高　行　政　法　院　判　決　　　　　　　　　　九十三年度判字第八一一號
　　上　訴　人　乙○○
　　　　　　　　　　　　　　　.
　　　　　　　　　　　　　　　.
　　訴訟代理人　林昇平
　　　　　　　　李佳華
　　被 上訴 人　財政部臺灣省北區國稅局
　　代　表　人　甲○○
　　　　　　　　　　　　　　　.
右當事人間因贈與稅事件，上訴人對於中華民國九十二年三月二十六日臺北高等行政
法院九十一年度訴字第三六九號判決，提起上訴。本院判決如左：
　　主  文
上訴駁回。
上訴審訴訟費用由上訴人負擔。
　　理  由
一、本件上訴人在原審起訴主張：(一)本件係借用子女名義開戶，並非贈與：1.按上訴
    人於八十二年八月二十六日將系爭款項以子女名義存入定期存款，係借用子女名
    義開戶，並無贈與之意思，此有子女徐健銘、徐婉玲簽署並經臺北市第一信用合
    作社經理徐銘卿見證載明：「．．．以本人（即子女）名義存入定期存單，其衍
    生之利息將全數歸還父親乙○○所有，屆時父親得隨時收回定期存單之本金，．
    ．．」之字據影本可稽，且系爭存款之存摺及印章均由上訴人自行保管，衍生之
    利息收入亦均由上訴人自行提取領用，取款條均由上訴人自填或行員代填，並無
    子女筆跡，亦有取款條影本可稽。2.次按「贈與行為一經成立，苟非附有限制，
    受贈人有自由處分之權。」，最高法院十七年上字第一○四六號著有判例。故若
    財產權之移轉，受讓人並無自由使用、收益、處分該財產之權利時，該行為之法
    律性質即非「贈與」。又「稱寄託者，謂當事人一方以物交付他方，他方允為保
    管之契約。」、「受寄人非經寄託人之同意，不得自己使用或使第三人使用寄託
    物。」，民法第五百八十九條第一項、第五百九十一條第一項分別定有明文。本
    件係上訴人借用子女名義開戶存款，其子女並未持有存摺及印章，未曾親自書寫
    提款單提領利息使用，是被上訴人應處罰上訴人漏報利息所得，而非漏報贈與稅
    ，被上訴人所為處分，顯有違誤。3.又按以「子女名義存款」並非代表子女擁有
    系爭存款之「所有權」及具有事實上之管領能力。被上訴人援引課稅客體不同之
    六十二年判字第一二七號遺產稅判例，指摘上訴人子女擁有系爭存款之所有權，
    並已實質占有而認有贈與行為，其認事用法顯係有誤。(二)本件調查基準日係八十
    七年十一月二十五日，而非八十七年六月十六日：1.按「稅捐稽徵法第四十八條
    之一所稱進行調查之作業步驟及基準日之認定原則：．．．各稅：列選案件、個
    案調查案件，其他涉嫌漏稅案件、臨時交辦調查案件：三、進行調查之作為有數
    個時，以最先作為之日為調查基準日。．．．」，財政部八十年八月十六日台財
    稅第八○一二五三五九八號函釋有所釋示。被上訴人以財政部賦稅署八十七年六
    月十六日台稅稽發第0000000號簡便行文表之發文日為調查基準日，惟財
    政部賦稅署發文被上訴人所轄桃園縣分局調借資料，係稽徵機關之內部行為，上
    訴人並不知悉該事由。2.次按「刑法第六十二條之所謂發覺，係指有偵查犯罪職
    權之公務員已知悉犯罪事實與犯罪之人而言，而所謂知悉，固不以確知其為犯罪
    之人為必要，但必其犯罪事實，確實存在，且為該管公務員所確知，始屬相當。
    如犯罪事實並不存在而懷疑其已發生，或雖已發生，而為該管公務員所不知，僅
    係推測其已發生而與事實巧合，均與已發覺之情形有別。」，最高法院七十五年
    台上字第一六三四號著有判例。本件依八十七年六月十六日簡便行文表主旨所載
    「為稅務稽核業務需要，請惠予提供貴轄納稅義務人乙○○．．．八十四及八十
    五年度綜合所得稅結算申報與核定書及利息所得扣繳憑單等影本，俾憑辦理。」
    ，可知財政部賦稅署係調借八十四及八十五年度綜合所得稅資料，而本件係八十
    二年贈與稅事件，年度不同、稅目不同，係不同之課稅事實，非可任意混為一談
    。3.又按財政部賦稅署面談通知單載明面談日期地點為「請於八十七年十一月二
    十六日一四：○○時到達臺北市○○○路二號財政大樓七樓二七一六室，事由：
    請台端說明八十二年及八十五年度納稅事宜。」，故於未面談前，依該面談通知
    單，上訴人並非當然知悉系爭一、五○○萬元。另財政部賦稅署係於八十七年十
    一月二十五日首次通知上訴人子女備詢，而上訴人業已於調查基準日前將系爭存
    款於八十七年十一月二十四日解存匯回上訴人戶頭，有臺北市第一信用合作社永
    吉分社存摺影本附卷可稽，是本件調查基準日係八十七年十一月二十五日，而非
    八十七年六月十六日。從而，本件上訴人為分散利息所得而借用人頭戶，並無贈
    與情事，被上訴人應以逃漏利息所得加以處罰，今被上訴人所為處分，顯有違誤
    ，為此訴請撤銷訴願決定及原處分之判決。
二、被上訴人則以：(一)補徵贈與稅部分：1.按「凡經常居住中華民國境內之中華民國
    國民，就其在中華民國境內或境外之財產為贈與者，應依本法規定，課徵贈與稅
    。」、「本法稱贈與，指財產所有人以自己之財產無償給予他人，經他人允受而
    生效力之行為。」，為行為時遺產及贈與稅法第三條、第四條第二項所明定。次
    按「動產所有權之歸屬，原以占有為要件，此項存款既係被繼承人之名義存入，
    其物權為存款人所有，在未提領以前，不能指為他人所有，否則權利義務之主體
    無從確定，物權陷於紊亂。被繼承人以其自己名義開立存戶，將款存入銀行、郵
    局及公司，其存款自屬被繼承人所有。」，本院著有六十二年第一二七號判例可
    稽。2.本件上訴人於八十二年八月二十六日以自有資金一、五○○萬元分別轉存
    其子女徐健銘及徐婉玲所有臺北市第一信用合作社建成分社定期存款各為八○○
    萬元及七○○萬元，此為上訴人所不爭，該兩筆定期存款，嗣於定存一年期滿後
    ，復於八十三年九月三十日轉存至同社永吉分社續存定存，迄財政部賦稅署稽核
    組八十七年七月十七日發文調查資金時仍未返還，遲至八十七年十一月二十四日
    始轉回上訴人名下，此為上訴人所自承，且有臺北市第一信用合作社解約存單清
    檔明細表、八十七年十一月二十五日談話筆錄及說明書等資料附卷可稽。3.查行
    為時遺產及贈與稅法第四條第二項所規定之贈與，係指贈與人無償移轉自有財產
    予他人，而他人同意允受者而言，本件系爭資金既經查明係上訴人轉存入其子女
    徐健銘及徐婉玲銀行帳戶，並於同日提領辦理其子女定期存款，且皆以其等名義
    續存達四年餘之事實，況經被上訴人調閱上訴人子女徐健銘及徐婉玲八十四年度
    至八十七年度止各年度綜合所得稅申報及核定資料，系爭款項各年度孳生之利息
    收入均已各自申報，且享受二十七萬元之免稅額在案，而上訴人子女並無反對之
    意思，依本院六十二年判字第一二七號判例意旨，足資證明上訴人子女有允受之
    意思及事實。另依上訴人八十七年十二月九日之談話筆錄及說明書，上訴人亦自
    承係屬無償贈與，願意接受補稅及罰鍰等語，是本案贈與行為客觀要件均已成立
    而致生效，被上訴人依行為時遺產及贈與稅法第四條第二項規定，核定贈與總額
    為一五、○○○、○○○元，淨額為一四、五五○、○○○元，補徵贈與稅額三
    、七三一、二五○元，應無不合。又依本院六十二年判字第一二七號判例，動產
    所有權之歸屬，原以占有為要件，此項存款既係被繼承人之名義存入，其物權為
    存款人所有，在未提領以前，不能指為他人所有，否則權利義務之主體無從確定
    ，本件存款既由上訴人轉存予其子女名下，供作定期存款，期間長達數年，難謂
    上訴人子女未有允受，而未發生實質占有之事實。再依卷附受贈人提出之借據，
    雖載明受贈人為建立銀行良好之信用實績，向上訴人借用系爭款項以受贈人名義
    存款，而其見證人身分，據上訴人主張為受理存款之信用合作社經理徐銘卿，若
    受贈人主張為真實，則針對該合作社之經理徐銘卿而言，既知存款為上訴人所有
    ，則以受贈人名義存款，對受贈人之信用實績有何助益？因其既知存款為上訴人
    所有，則信用當然為上訴人之信用，而非借戶人之信用，顯上訴人所提之借據，
    應為本件救濟之補牢之作。又存款既在受贈人名下，則除受贈人之外誰能對該存
    款加以動用？否則金融次序之安全將蕩然無存，因此存款既存在受贈人名下長達
    四年之久，即應屬受贈人所有，此由利息之領用需由受贈人認章具領一節可證，
    上訴人主張其對該存款有自由處分，領用及排除他人干涉一節，顯不符常理。3.
    依卷附臺北市第一信用合作社之對帳單，系爭利息均存入受贈人帳戶，而利息之
    領用亦為受贈人親自認章具領，況該利息縱有部分曾轉存入上訴人帳戶，其亦僅
    能說明受贈人匯款予上訴人，其屬另一不同之法律行為，且查該受贈人活儲帳戶
    亦有受贈人現金之存入，轉存款項已無法證明即屬利息，況其中金額最大之一筆
    金額二五○萬元，係轉存入安良機械股份有限公司，並非直接轉存入上訴人帳戶
    ，如何證明該利息係由上訴人所領用？至主張系爭存款係為分散所得一節，查依
    被上訴人調閱徵銷明細檔，上訴人八十四年有應納綜合所得稅一、二○○、五一
    二元，八十五年有應納綜合所得稅四六六、五五三元，至於八十六年則僅有應納
    綜合所得稅一、九六六元，則依此，上訴人是否有分散所得之必要即生疑慮。另
    就系爭一千五百萬元之款項，上訴人於前述主張係為受贈人之銀行實績而借戶，
    於本項主張反而改稱為分散所得，上訴人自己主張前後矛盾，已難自圓其說。是
    利息既以受贈人名義提領，則提領人即有領管占有之事實，此被上訴人均已查明
    ，並不違實質課稅原則，本件並無上訴人所謂未查明之情事，上訴人所敘顯然誤
    解。4.另依卷附財政部賦稅署之面談通知雖載明上訴人應於八十七年十一月二十
    六日十四時應接受面談，惟查上訴人所書立之說明書及於財政部所做之筆錄日期
    為八十七年十一月二十五日，均在該通知日期之前，則上訴人主張其於八十七年
    十一月二十六日接獲通知面談一節顯非真實，至於調查基準日，依稅捐稽徵法第
    四十八條之一及財政部八十年臺財稅第八○一二五三五九八號函規定，應以稽徵
    機關開始進行調查之初始日期為基準，本件依卷附資料財政部於八十七年七月十
    七日向金融機構開始調查，而上訴人於八十七年十一月二十四日轉回系爭存款其
    自不符調查前轉回免罰之適用。又上訴人曾於八十七年十二月九日書立說明書自
    承有贈與系爭款項之事實，而被上訴人係經過調閱所得資料及相關金融機構之事
    證以及上訴人之承諾等各節，方認定本件有涉及贈與情事，並非僅憑上訴人之說
    明書及筆錄即加以課稅；上訴人違反於初查時之認諾，於救濟時反覆其詞，誠違
    禁反言原則，自不足採信。至指摘被上訴人擴大財政部七十二年台財稅三一二九
    九號函釋之意旨一節，查受贈人年齡分別為五十八年次及五十七年次，於八十二
    年贈與行為發生時皆已成年，且系爭定存款項係於八十七年十一月二十四日提前
    解約，核無財政部七十二年三月一日台財稅第三一二九九號函釋意旨，須限以「
    未成年子女」及「定期存款到期轉存」者等條件之適用，其無不合，上訴人主張
    顯然誤解。(二)裁處罰鍰部分：1.按「除第二十條所規定之贈與外，贈與人在一年
    內贈與他人之財產總值超過贈與稅免稅額時，應於超過免稅額之贈與行為發生後
    三十日內，向主管稽徵機關依本法規定辦理贈與稅申報。」、「納稅義務人違反
    第二十三條或第二十四條之規定未依限辦理遺產稅或贈與稅申報書，按核定應納
    稅額加處一倍至二倍之罰鍰．．．。」，分別為行為時遺產及贈與稅法第二十四
    條第一項及第四十四條所明定。2.本件上訴人於八十三年八月二十六日以自有資
    金一、五○○萬元分別轉存其子女徐健銘及徐婉玲各為八○○萬元及七○○萬元
    ，核屬行為時遺產及贈與稅法第四條第二項規定之贈與行為，上訴人未依同法第
    二十四條規定，於贈與之日起三十日內辦理贈與稅申報，違章事證明確，是被上
    訴人依同法第四十四條規定，按核定應納稅額裁處一倍罰鍰三、七三一、二五○
    元，核與首揭規定，並無不合等語作為抗辯。
三、原審斟酌全辯論意旨及調查證據之結果以：(一)按「凡經常居住中華民國境內之中
    華民國國民，就其在中華民國境內或境外之財產為贈與者，應依本法規定，課徵
    贈與稅。」、「本法稱財產，指動產、不動產及其他一切有財產價值之權利。」
    、「本法稱贈與，指財產所有人以自己之財產無償給與他人，經他人允受而生效
    力之行為。」、「除第二十條所規定之贈與外，贈與人在一年內贈與他人之財產
    總值超過贈與稅免稅額時，應於超過免稅額之贈與行為發生後三十日內，向主管
    稽徵機關依本法規定辦理贈與稅申報。」、「納稅義務人違反第二十三條或第二
    十四條之規定，未依限辦理遺產及贈與稅申報者，按核定應納稅額加處一倍至二
    倍之罰鍰。」，分別為行為時遺產及贈與稅法第三條第一項、第四條第一項及第
    二項、第二十四條第一項及第四十四條所明定。(二)本件上訴人於八十二年八月二
    十六日向臺北市第一信用合作社建成分社以其子女徐健銘及徐婉玲名義，定期存
    款各為八、○○○、○○○元及七、○○○、○○○元，嗣於定存一年期滿後，
    於八十三年九月三十日轉存至同社永吉分社續存定存，迄八十七年十一月二十四
    日始轉回上訴人名下，有台北市第一信用合作社解約存單清檔明細表、臺北市第
    一信用合作社建成分社活儲存款對帳單、上訴人八十七年十一月二十五日談話筆
    錄及說明書等影本附於原處分卷可稽，復為上訴人所不爭，自堪信為真實。查動
    產所有權之移轉於交付時生效，本件上訴人將自有資金一五、○○○、○○○元
    分別以定期存款八、○○○、○○○元及七、○○○、○○○元轉存其子女徐健
    銘及徐婉玲所有台北市第一信用合作社建成分社帳戶，該款之動產物權於移轉占
    有時，即生動產所有權移轉之效力，本件贈與行為業已有效成立；且徐健銘及徐
    婉玲不僅未就上開行為為任何反對之意思表示，復於定存一年期滿後，於八十三
    年九月三十日轉存至同社永吉分社續存定存，自難謂無允受之意思；況徐健銘及
    徐婉玲於八十四年度至八十七年度之綜合所得稅結算申報，皆申報系爭款項各年
    度所孳生之利息收入，亦有各該綜合所得稅結算申報書可考，是上訴人所稱徐健
    銘及徐婉玲並無事實上之管領、占有，核與前揭情形不符，委無可取，從而被上
    訴人認定本件有現金贈與共計一五、○○○、○○○元，即非無據。又查贈與行
    為生效後，嗣後果有匯款或將贈與款項移轉回上訴人帳戶之情形，固能視為撤銷
    該部分受贈之意思，然仍以在查獲前回流為限。本件上訴人於八十七年十一月二
    十四日將系爭一五、○○○、○○○元轉回其名下，惟財政部賦稅署於八十七年
    六月十六日以台財稅稽發第0000000號簡便行文表向財政部臺灣省北區國
    稅局桃園縣分局借調上訴人之綜合所得稅資料，並於八十七年七月十七日以台財
    稅第八七二○三七七四八號函向臺灣土地銀行桃園分行函查上訴人之銀行往來情
    形，有上開簡便行文表及函影本各一份在卷為憑，是本件之調查基準日為八十七
    年六月十六日，甚為灼然；且財政部賦稅署通知上訴人於八十七年十一月二十六
    日到署面談八十二年及八十五年度納稅事宜，亦經上訴人於八十七年十一月二十
    一日收受通知，有掛號郵件收件回執影本一份可資參照，故上訴人於收受面談通
    知後之八十七年十一月二十四日始將系爭一五、○○○、○○○元轉回名下，其
    資金回流顯係在知悉調查之後，自非在查獲前回流，所言殊難採信。至上訴人請
    求傳訊證人徐健銘、徐婉玲及徐銘卿等人一節，因無解於本件贈與行為之成立，
    爰不予傳訊。第以被上訴人以上訴人有贈與行為，而據以核課贈與稅，於法並無
    不合；而上訴人明知上開贈與事實，卻未為申報，自不得諉為無違章之故意，故
    本件罰鍰之科處，自屬於法有據。從而本件被上訴人以上訴人贈與其子女徐健銘
    及徐婉玲各為八、○○○、○○○元及七、○○○、○○○元，重新核定贈與總
    額為一五、○○○、○○○元，贈與淨額為一四、五五○、○○○元，贈與稅額
    為三、七三一、二五○元，予以核課贈與應納稅額，復以其未依規定申報贈與稅
    ，有逃漏稅違章之事實，而予以科處罰鍰，揆諸首揭法條規定，並無違誤，因而
    為上訴人敗訴之判決。
四、本院核原判決依上開規定及說明，尚無違背法令。上訴意旨仍執陳詞並引用最高
    法院判例及本院暨高等行政法院之判決據以指摘原判決有不適用法規或適用不當
    及不備理由或理由矛盾之違背法令，聲明廢棄改判。惟按本院職掌行政訴訟，依
    法僅有遵循本院判例裁判之義務，最高法院判例在本院採為判例以前，本院依法
    並無遵循之必要。原判決縱有違反最高法院判例，亦難遽認為有不適用法規或適
    用不當之違背法令。次按「動產物權之讓與，非將動產交付，不生效力。．．．
    讓與動產物權，如其動產由第三人占有時，讓與人得以對於第三人之返還請求權
    ，讓與受讓人，以代交付。」為民法第七百六十一條第一項、第三項定有明文。
    本件上訴人將其所有金錢分別存入其子女之合作社帳戶，自係將其金錢對合作社
    之返還請求權讓與其子女，自已生無償給予其子女之效果，而上訴人並不能舉證
    證明其給與並非無償之事實，則原處分依遺產及贈與稅法第四條第二項規定對上
    訴人課稅裁罰，難謂有判決不備理由及理由矛盾之違背法令。況原處分已論明上
    訴人之子女即受贈人已按年就系爭存款之利息於當年綜合所得稅申報時申報為受
    贈人之利息所得，原判決予以維持，即難謂有違經驗法則之可言，至上訴人所引
    本院判決及高等行政法院判決，因屬另案，案情各異，且非判例，尚難執為原判
    決違背法令之依據。從而上訴意旨無非上訴人持其主觀法律見解之歧異，對原判
    決取捨證據，認定事實職權之行使，斤斤指摘，均無足取。應認本件上訴意旨為
    無理由，應予駁回。
據上論結，本件上訴為無理由，爰依行政訴訟法第二百五十五條第一項、第九十八條
第三項前段，判決如主文。
中　　華　　民　　國　　九十三　　　年　　　六　　　　月　　 三十 　　　日
                    最 高 行 政 法 院  第 四 庭
                                審 判 長 法  官　　　徐　樹　海
                                         法  官      黃  合  文
                                         法  官　　　高　啟　燦
                                         法  官　　　吳　錦　龍
                                         法  官　　　林　茂　權
右  正  本  證  明  與  原  本  無  異
　　　　　　　　　　　　　　　　　　　　 法院書記官　張  雅  琴
中　　華　　民　　國　　九十三　　　年　　　七　　　　月　　　一　　　　日
